【裁判字號】    94,簡上更(一),3
【裁判日期】    950630
【裁判案由】    確認本票債權不存在
【裁判全文】
臺灣臺北地方法院民事判決           94年度簡上更(一)字第3號
    上  訴  人  乙○○○股份有限公司
    法定代理人  丁○○
    訴訟代理人  廖年盛    律師
    被 上 訴人  甲○○○○股份有限公司
    法定代理人  丙○○
    訴訟代理人  戊○○
上列當事人間請求確認本票債權不存在事件，上訴人對於中華民
國九十三年四月二十六日臺灣臺北地方法院台北簡易庭九十二年
度北簡字第二五九六一號第一審判決不服，提起上訴，經本院民
事庭於九十三年十一月十六日以九十三年度簡上字第三七八號判
決，被上訴人不服，提起上訴，經最高法院廢棄發回，本院於九
十五年六月十九日言詞辯論終結，判決如下：
    主  文
原判決廢棄。
確認被上訴人持有上訴人為共同發票人，發票日民國九十一年四
月二日、到期日民國九十二年三月十五日，票面金額新台幣壹仟
貳佰壹拾萬貳仟元其中之新台幣捌佰柒拾陸萬貳仟元本票債權
不存在。
第一、二審及發回前第三審訴訟費用均由被上訴人負擔。
    事  實
甲、上訴人方面：
一、聲明：求為判決：如主文所示。
二、陳述：除與原判決記載相同者，茲引用之外，補稱：
  (一)訴外人小琉球海底觀光潛水船股份有限公司（下稱小琉球公
    司）與被上訴人間並無真正附條件買賣契約存在，僅有抵押
    借款契約，彼等間訂立之附條件買賣契約乃通謀虛偽意思表
    示，依民法第八十七條第一項規定應屬無效，其隱藏之法律
    行為，為抵押貸款，此部分事實有證人邱洋昇於原審民國（
    下同）九十三年十月四日之證詞可證，被上訴人從未登記為
    「海洋王子號」船舶所有人，卻於九十一年四月九日登記對
    該船舶有第一順位抵押權，金額為最高限額新台幣（下同）
    一千二百十三萬二千元，抵押金額與九十一年四月二日簽發
    本票之金額相同，顯然該本票係為抵押借款而簽發。被上訴
    人所提出由小琉球公司開立之統一發票，其金額含稅為一千
    三百六十五萬元，然該發票之日期與金額與渠等訂立附條件
    買賣契約訂立日期及金額並不相符，且證人邱洋昇以證明開
    立發票之目的係為借款，況被上訴人於同日亦開立一張發票
    ，買受人記載為小琉球公司，買賣標的為同一艘船，金額含
    稅為一千五百八十八萬八千六百元，前後兩張發票價差二百
    二十三萬八千六百元，小琉球公司何必於同日先賣再高價買
    回承擔價差？本件係抵押借款，而系爭本票僅係作為借款擔
    保，此經證人邱洋昇證明屬實，上訴人確係以連帶保證人身
    分簽發系爭本票。惟依公司法第十六條規定，公司除依其他
    法律或章程規定，不得為任何保證人，此當然包括擔任連帶
    債務人情形，此依最高法院九十二年台上字第九一四號判決
    意旨自明。
  (二)按票據債務人得以自己與執票人間所存抗辯事由對抗執票人
    ，本件無論上訴人係因擔任被上訴人與小琉球公司間通謀虛
    偽之附條件買賣契約買方連帶債務人而簽發系爭本票，或擔
    任隱藏其內之借款連帶保證人而簽發系爭本票，既然上訴人
    簽發系爭本票之原因關係有無效或不生效力之事由存在，其
    自得依公司法上開規定，訴請確認系爭本票債權不存在。
三、證據：除援用第一審所提證據外，補提起訴書影本一件為證
    。
乙、被上訴人方面：
一、聲明：求為判決：上訴駁回。
二、陳述：除與原判決記載相同者，茲引用之外，補稱：
  (一)小琉球公司於九十一年四月二日以上訴人為連帶債務人及共
    同發票人，與被上訴人簽立船舶附條件買賣契約書，並向高
    雄港務局辦理船舶抵押權設定登記，系爭本票為該買賣契約
    付款之擔保。嗣因小琉球公司經營不善，未依約分期付款，
    其乃依法行使票據上權利，向鈞院請求對上訴人裁定准予強
    制執行，實屬正當。上訴人雖引證人邱洋昇之證詞為據，惟
    按解釋契約固應探求當事人之真意，不應拘泥於契約之文字
    ，但契約文字業已表示當事人之真意者，即不得反捨契約文
    字而為曲解。本件小琉球公司、上訴人及被上訴人既均於買
    賣契約書上簽章確認，自應認為小琉球公司與被上訴人間確
    有買賣之真意，上訴人指稱被上訴人與小琉球公司間並無簽
    訂買賣真意，而為抵押借款云云，實屬曲解。證人邱洋昇之
    證詞僅能證明本件附條件買賣契約縱有以買賣為名而達抵押
    貸款目的，此真意保留情形亦僅存在於小琉球公司，被上訴
    人對此並未與之達成合意。縱認被上訴人與小琉球公司間就
    買賣存有通謀虛偽意思表示，亦隱藏有消費借貸之他項法律
    行為之合意，上訴人於系爭附條件買賣契約書簽名明示擔任
    連帶債務人，則上開契約關係轉為消費借貸契約關係時，上
    訴人亦有擔任連帶債務人之意思，其因此所簽發之本票，均
    非無因簽發，上訴人仍應與小琉球公司共同就系爭本票負發
    票人責任。
  (二)次按公司雖不得為任何保證人，惟並非不得為共同發票或背
    書行為，本件上訴人於本件條件買賣契約明示擔任連帶債務
    人，再與小琉球公司同立於本件本票共同發票人地位簽具系
    爭本票，足證上訴人確有同意就本件附條件買賣契約擔任連
    帶債務人責任，並就本件本票負共同發票人責任，此與擔任
    保證人無涉，自無公司法第十六條第一項規定之適用，上訴
    人將「連帶債務人」與「連帶保證人」同視顯有曲解。蓋公
    司法第十六條雖限制公司不得為任何保證人，惟並無禁止公
    司承擔他人債務之規定，且上訴人公司於九十二年二月二十
    四日第四次修訂章程，其第二十條明訂得對外保證，而系爭
    本票之到期日為九十二年三月十五日，即上訴人就系爭本票
    所負之發票人責任，自上開到期日後始負責任，從而縱認系
    爭本票為保證本票，其到期日當時，上訴人依其章程規定，
    亦得對外保證，則其辯稱其就系爭本票負發票人責任有違公
    司法第十六條第一項限制云云，自屬無據。
三、證據：援用第一審所提證據。
    理  由
一、本件上訴人起訴主張被上訴人執有其與訴外人小琉球公司、
    邱洋弁、邱陳月桃所共同簽發，發票日為九十一年四月二日
    、到期日為九十二年三月十五日，票面金額為一千二百十三
    萬二千元之本票一紙，並以其中之八百七十六萬二千元債權
    向本院聲請裁定強制執行，經本院以九十二年度票字第一四
    一二二號裁定准許在案，惟系爭本票乃小琉球公司以附條件
    買賣之方式，向被上訴人購買「海洋王子號」之船舶時所簽
    發，上訴人雖列為該買賣契約之買方連帶債務人，然買受人
    及船舶所有人係小琉球公司而非上訴人，上訴人並非與小琉
    球公司共同向被上訴人買受船舶之債務人，上訴人既未對被
    上訴人負同一買賣債務，自無居於買方連帶債務人之地位可
    言，本件顯與民法第二百七十二條第一項所謂連帶債務之規
    定不合，自不生連帶債務之效力，上訴人前任法定代理人邱
    洋昇以上訴人名義為買方連帶債務人簽名之真意係為擔任連
    帶保證人，然上訴人公司章程既未明定上訴人得對外為保證
    行為，依公司法第十六條之規定，前開保證行為對上訴人不
    生效力，應由邱洋昇自負其責，況邱洋昇未經上訴人股東會
    或董事會同意，擅自以上訴人名義擔任附條件買賣之買方連
    帶債務人，及擔任系爭本票之共同發票人，此部分之代表行
    為非屬執行上訴人公司營業上之業務，為無權限之行為，事
    後亦未經上訴人承認，對上訴人不生效力，又系爭船舶乃小
    琉球公司於九十一年二月二十二日向訴外人帆利航通有限公
    司（下稱帆利公司）購買，價格為一千三百六十萬元，故小
    琉球公司與被上訴人間並無附條件買賣契約之存在，而應係
    小琉球公司為向被上訴人借款而簽訂，實際上為抵押借款，
    該附條件買賣契約為通謀虛偽意思表示而無效，其自得以系
    爭本票之原因關係無效主張本票債權不存在，兩造間票據原
    因關係無效等理由，請求確認上訴人所持有之系爭本票中，
    就其中之八百七十六萬二千元本票債權對不存在等語。
二、被上訴人則以系爭本票為其與小琉球公司間就系爭船舶所成
    立之買賣契約付款之擔保，嗣因小琉球公司經營不善，未依
    約分期付款，伊依法行使票據上權利，向本院請求對上訴人
    裁定准予強制執行，實屬正當。邱洋昇既為上訴人前任法定
    代理人，自有代表上訴人簽發系爭本票之權限。系爭本票既
    為上訴人前任法定代理人邱洋昇所親自簽發，且該系爭本票
    上所蓋用者亦為上訴人公司登記之印鑑章，則上訴人主張系
    爭本票乃邱洋弁無權代理上訴人所簽發，實不足取。況邱洋
    昇代表小琉球公司及上訴人兩家公司與被上訴人簽訂該附條
    件買賣契約時，同為該兩家公司之法定代理人，且小琉球公
    司及上訴人之前公司事務所所在地，均為屏東縣東港鎮○○
    路○段九十二號，營業項目又同是船舶運送業，自應認兩家
    公司為關係企業而有營業上利益之共同關聯，則上訴人基此
    與小琉球公司在附條件買賣契約上載明擔任連帶債務人之地
    位，明示與小琉球公司對伊均負全部給付責任之旨，再與小
    琉球公司共同簽發系爭本票，即應依民法第二百七十二條第
    一項之規定對伊負全部給付之責，故系爭本票之原因關係非
    如上訴人主張之保證行為。況，本件被上訴人與小琉球公司
    間確實有買賣關係存在，並無上訴人所主張通謀虛偽訂立附
    條件買賣契約之情事云云，資為抗辯。
三、經查，被上訴人與小琉球公司於九十一年四月二日就系爭船
    舶簽訂附條件買賣契約書，買賣價金為一千三百萬元，由上
    訴人擔任連帶債務人，另由訴外人邱廣武、邱陳月桃擔任買
    方連帶保證人。買方交付系爭由上訴人、小琉球公司、邱廣
    武、邱陳月桃擔任共同發票人，面額一千二百一十三萬二千
    元之系爭本票予被上訴人，被上訴人則持以就系爭本票其中
    之八百七十六萬二千元債權向本院聲請裁定強制執行，經本
    院以九十二年度票字第一四一二二號裁定准許，為兩造所不
    爭執，並有本票、本票裁定、附條件買賣契約書在卷可稽，
    堪信為真實。按票據債務人不得以自己與發票人或執票人之
    前手間所存抗辯之事由對抗執票人，票據法第十三條前段定
    有明文。然由該條反面解釋，倘票據債務人與執票人間為直
    接前後手時，並得提出原因關係抗辯。次按虛偽意思表示，
    隱藏他項法律行為者，適用關於該項法律行為之規定，民法
    第八十七條第二項定有明文。本件上訴人主張本件小琉球公
    司與被上訴人間係以通謀虛偽之意思表示而成立附條件買賣
    契約，實則由被上訴人從事融資放款之行為，故上訴人簽發
    系爭票據之原因關係為無效，其無庸負擔共同發票人之連帶
    責任，被上訴人則否認其與小琉球公司間為通謀虛偽表示而
    成立買賣契約。故本件兩造爭執之重點，主要為：(一)兩造間
    關於本票之原因關係究竟為何；(二)兩造間有無抵押借款契約
    關係；(三)公司擔任連帶債務人是否亦為公司法第十六條第一
    項限制之列？茲就上開疑義分別說明如下：
  (一)系爭船舶係小琉球公司於九十一年二月二十二日向帆利公司
    買受，並於同年三月二十日辦妥所有權移轉登記並於同日轉
    籍高雄港務局，此有交通部花蓮港務局九十三年七月十四日
    花港航字第○九三○○○五○九六○號函並檢附買賣契約在
    卷足憑（見九十三年度簡上字第三七八號卷第三八頁至第三
    九頁）。又依據高雄港務局所提出系爭船舶登記簿中，關於
    所有權欄部分記載事項共拾欄，依據其上所登記之系爭船舶
    所有權人僅有二人，其變動過程依序為：恆耀航運有限公司
    （其於八十三年七月七日變更公司名稱為帆利公司，並辦理
    所有權變更登記）及小琉球公司，其中小琉球公司係由九十
    一年三月二十日登記迄今，至於被上訴人則從未登記為系爭
    船舶之所有權人，惟被上訴人卻於九十一年四月九日登記對
    系爭船舶有第一順位抵押權，金額為最高限額一千二百一十
    三萬二千元，此亦有交通部高雄港務局九十三年七月五日高
    港監理字第○九三○○一七五○一號函並附具系爭船舶登記
    簿附卷可參（見本院卷第三三頁至第三五頁），故由系爭船
    舶相關登記之公文書上資料均無法顯示被上訴人曾為船舶之
    所有權人。按買賣契約為諾成契約，經當事人就標的物及其
    價金互相同意，買賣契約即為成立。至海商法第八條第一款
    所定在中華民國讓與船舶所有權，非作成書面並申請讓與地
    或船舶所在地航政主管機關蓋印證明，不生效力，係就船舶
    所有權之物權行為所為之規定，非謂買賣船舶之債權契約應
    經航政主管機關蓋印證明始生效力。本件所謂附條件買賣關
    係，其中成立買賣契約之當事人，就形式上觀察，乃存在於
    被上訴人與訴外人小琉球公司間，此有附條件買賣契約書影
    本在卷可稽（參本院九十二年度北簡字第二五九六一號卷第
    十九頁），而本件被上訴人即所謂買賣契約之賣方，依上開
    證據資料顯示，從未為系爭船舶之所有人，是其出售系爭船
    舶，似乎係出售他人之物，然可資質疑者，乃其所出售之他
    人之物，該他人即為欲購買該船舶之小琉球公司，換言之，
    就形式上證據資料顯示，小琉球公司與被上訴人成立附條件
    買賣契約，向被上訴人購買早已登記在自己名下之船舶，此
    種買賣行為，顯然違反一般社會經驗，而小琉球公司又何須
    大費周章向被上訴人購買自己之船舶？足見本件被上訴人與
    小琉球公司間是否確實有成立買賣契約之合意，或者，雙方
    真意是否確實係成立買賣關係，非無疑問。而依證人邱洋昇
    於本院九十三年度簡上字第三七八號事件行準備程序時到場
    具結證稱：「（問：為何與被上訴人簽訂附條件買賣契約書
    ？）是為了借款之用，因為被上訴人說如此才能貸放款項給
    小琉球公司。（問：小琉球公司與被上訴人有無就海洋王子
    號有買賣關係？）有簽立附條件買賣契約書但實際上是抵押
    借款，公司是船舶的所有權人。（問：所開立之發票係作何
    用？）為了借款。（由上訴人擔任共同發票人之原因為何？
    ）主要還是借款。」等語（見該卷九十三年十月四日準備程
    序筆錄，第八七頁、第八八頁），可知本件小琉球公司與被
    上訴人間簽約之實際目的係為辦理抵押貸款，亦即小琉球公
    司以其所有之船舶向被上訴人抵押貸款，惟形式上則簽訂附
    條件買賣契約，而系爭本票之簽發，亦係因為系爭所謂形式
    上為買賣契約關係，實質上為抵押借款事件，是就此而言，
    本件被上訴人與小琉球公司間所成立之契約關係，應為消費
    借款關係，非買賣契約關係，而此一消費借貸契約關係亦為
    系爭本票簽發之原因關係，殆無疑義。
  (二)承前所述，本件小琉球公司與被上訴人間係成立消費借貸關
    係，並非買賣契約關係，是以，本件上訴人雖於所謂附條件
    買賣契約書中簽名擔任連帶債務人，惟實際上此一契約關係
    亦係本於消費借貸而生，非買賣契約，而本件小琉球公司既
    係以其所有之系爭海洋王子號船舶設定最高限額抵押權予被
    上訴人，用以擔保對被上訴人之借款，則本件上訴人所擔任
    之連帶保證契約，其所依附之主債務，即為小琉球公司與被
    上訴人間之消費借貸契約，非形式上之附條件買賣契約關係
    。雖然系爭本票中，上訴人係居於共同發票人地位，惟就小
    琉球公司與被上訴人公司間之借貸關係，本件上訴人僅係擔
    任連帶保證之責。況本件真正向被上訴人借款者，乃小琉球
    公司，非上訴人，上訴人亦未曾自被上訴人取得任何款項，
    其與被上訴人間既無金錢之實際交付行為，如何成立消費借
    貸關係？自難僅以系爭通謀虛偽表示之買賣契約書上，上訴
    人係於連帶債務人欄下簽名，遽認上訴人係共同借款之連帶
    債務人。應認上訴人與被上訴人簽訂系爭附條件買賣契約及
    簽發系爭本票時，其所認知者係擔任借款債務之連帶保證人
    地位，非共同借款人，而以成立保證契約關係之意思表示合
    意簽署系爭契約。
  (三)按公司除依其他法律或章程規定，不得為任何保證人，此為
    公司法第十六條所明定。本件上訴人於簽定系爭附條件買賣
    契約書擔任連帶保證人及以共同發票人名義簽發系爭本票時
    ，該公司章程並未同意可以擔任任何形式之保證人，本件上
    訴人在上開附條件買賣契約書中以連帶保證人地位簽章，並
    以共同發票人名義簽發系爭本票，其本意既係在小琉球公司
    與被上訴人之消費借貸關係中擔任保證人角色，參酌上開規
    定，該保證行為對上訴人自不生效力。被上訴人辯稱上訴人
    公司於九十二年二月二十四日第四次修訂章程，其第二十條
    明訂得對外保證，而系爭本票之到期日為九十二年三月十五
    日，即上訴人就系爭本票所負之發票人責任，自上開到期日
    後始負責任，從而縱認系爭本票為保證本票，其到期日當時
    ，上訴人依其章程規定，亦得對外保證云云，顯不足採。而
    本件兩造就系爭本票復為直接前後手關係，上訴人以上開原
    因關係為抗辯依據，自屬有據，從而，其訴請確認系爭本票
    債權不存在等語，自屬有據，應予准許。
四、綜上所述，本件上訴人主張其擔任小琉球公司之連帶保證人
    與被上訴人所簽立之附條件買賣契約既係違反公司章程規定
    ，且無其他法律依據，該保證契約對上訴人自不生效力，而
    其與被上訴人為系爭本票之直接前後手，自得以票據原因關
    係對抗被上訴人，應為可採。被上訴人既持有該系爭本票並
    已取得本票裁定為執行名義，上訴人自有確認系爭本票債權
    不存在之確認利益，從而，上訴人起訴請求如主文所示為有
    理由，應予准許。原審為上訴人敗訴之判決，尚有未洽。上
    訴意旨指摘原判決不當，求予廢棄改判，為有理由。爰由本
    院予以廢棄改判，如主文第二項所示。
五、據上論結，本件上訴為有理由，依民事訴訟法第四百三十六
    條之一第三項、第四百五十條、第七十八條，判決如主文。
中    華    民    國    95    年    6    月    30    日
                 民事第二庭審判長法  官  鄭純惠
                                 法  官  黃雯惠
                                 法  官  汪漢卿
以上正本係照原本作成
本件當事人須以本判決適用法律顯有錯誤為上訴理由時，始得於
本判決送達後二十日內向本院提出上訴狀，如已於本判決宣示後
送達前提起上訴者，應於判決送達後十日內補具上訴理由（均按
他造當事人之人數附繕本），並經本院許可後方得上訴最高法院
。
中    華    民    國    95    年    6    月    30    日
                                 書記官  許婉如


司法院資訊處製作；財團法人民間司法改革基金會備份。
